臺灣高等法院高雄分院刑事判決　　　　 96年度上易字第462號
上　訴　人　臺灣高雄地方法院檢察署檢察官
被　　　告　乙○○
上列上訴人因被告詐欺案件，不服臺灣高雄地方法院95年度易字
第1144號中華民國96年3 月30日第一審判決（起訴案號：臺灣高
雄地方法院檢察署95年度偵字第28745 號），提起上訴及移送併
辦（案號：臺灣台南地方法院檢察署95年度偵字第2249號），本
院判決如下：
     主  文
原判決撤銷。
乙○○幫助連續犯詐欺取財罪，處拘役伍拾捌日，減為拘役貳拾
玖日，如易科罰金，以銀元參佰元即新臺幣玖佰元折算壹日。
    事  實
一、施政盈預見他人刻意蒐集以別人名義申辦之電話號碼，將可
    藉由該電話號碼之聯絡，遂行以詐欺取財為目的犯行，且其
    發生並不違背渠等本意的情況下，基於幫助連續詐欺取財之
    不確定犯意，於民國94年5 月23日，至高雄縣旗山鎮○○○
    路584 號「遠傳電信高雄旗山二特約服務中心」，向該店之
    承辦人員莊小真申辦0000000000號行動電話門號後，隨即於
    94年5 月26日15時35分前某時許，在不詳地點，將該行動電
    話門號交付由姓名年籍不詳之成年人，後該人即於不詳時間
    ，在雅虎奇摩網路上刊登拍賣遊戲天幣之廣告，並留下上開
    0000000000號行動電話門號供聯絡之用，適蔡哲楠、甲○○
    （已改名為吳奕祐）、鐘孟浩等3 人信以為真，撥打上開電
    話與該詐欺集團成員聯絡，並依其指示，分別於94年5 月26
    日13時7 分許、同日15時35分許、同年月28日13時許匯款新
    臺幣（下同）5000元、6000元、4000元至對方所指定之帳戶
    內，嗣甲○○、鐘孟浩、蔡哲楠3 人發覺有異，始知受騙。
二、案經臺南市警察局第二、第六分局移送臺灣臺南地方法院檢
    察署呈請臺灣高等法院檢察署令轉臺灣高雄地方法院檢察署
    及高雄縣政府警察局鳳山分局報請臺灣高雄地方法院檢察署
    檢察官偵查起訴及移送併辦。
    理  由
壹、程序部分：
  (一)按被告以外之人於審判外之陳述，雖不符刑事訴訟法第159
    條之1 至第159 條之4 規定，而經當事人於審判程序同意作
    為證據，法院審酌該言詞陳述或書面陳述作成時之情況，認
    為適當者，亦得為證據；當事人、代理人或辯護人於法院調
    查證據時，知有同法第159 條第1 項不得為證據之情形，而
    未於言詞辯論終結前聲明異議者，視為有前項之同意，同法
    第159 條之5 亦已明揭其旨。證人甲○○、鐘孟浩、蔡哲楠
    等人於警詢時之陳述，雖均係被告以外之人於審判外所為之
    陳述，係為傳聞證據，然檢察官、被告及辯護人於本院言詞
    辯論終結前均未聲明異議，且本院審酌上開證人於警詢所為
    陳述作成時之情況，均無何不適當之情形，是依上開規定均
    得作為證據。
  (二)次按被告以外之人於偵查中向檢察官所為陳述，除顯有不可
    信之情況者外，得為證據，刑事訴訟法第159 條之2 第2 項
    定有明文。偵查中對被告以外之人（包括證人、鑑定人、告
    訴人、被害人及共同被告等）所為之偵查筆錄，或被告以外
    之人向檢察官所提之書面陳述，性質上均屬傳聞證據。惟現
    階段刑事訴訟法規定檢察官代表國家偵查犯罪、實施公訴，
    依法其有訊問被告、證人及鑑定人之權，證人、鑑定人且須
    具結，而實務運作時，檢察官偵查中向被告以外之人所取得
    之陳述，原則上均能遵守法律規定，不致違法取供，其可信
    度極高，職是，被告以外之人前於偵查中已具結而為證述，
    除反對該項供述得具有證據能力之一方，已釋明「顯有不可
    信之情況」之理由外，不宜以該證人未能於審判中接受他造
    之反對詰問為由，即遽指該證人於偵查中之陳述不具證據能
    力。本案證人吳奕祐、李國彰、莊小真於檢察官偵查中所為
    之陳述，其等未曾提及檢察官在偵查時有不法取供之情形，
    依上說明，其等於偵查中之證言自均具有證據能力。
貳、實體部分：
一、訊據被告乙○○固坦承系爭0000000000號行動電話申請書所
    附之身分證影本，與其所有之身分證正本相符，惟矢口否認
    有何幫助詐欺犯行，辯稱：上開行動電話申請書不是我填寫
    的，我沒有申請該門號，可能是身分證、健保卡被拿去盜用
    云云。
二、經查：
  (一)上開犯罪事實，業據被害人證述綦詳，且證人莊小真於原審
    結證稱：「（問：系爭門號之申請書是否你承辦？）是。」
    「（問：當時有無核對申辦電話之人與照片上之人？）有核
    對。」「（問：那人是否今日在庭之被告？）我當初有核對
    身分證的照片與本人是否相符，一般都是稍微看一下，因為
    時間已經很久了，我不記得當天去申辦的人是不是在庭的被
    告。」「（問：當初該人是提供哪二個證件？）身分證與健
    保IC卡。」「（問：身分證與健保卡都有影印？）我們是影
    印身分證，健保卡有抄錄流水編號。」「（問：該健保卡上
    有無照片？）我印象中有。」「（問：上開申請書資料是不
    是均是申請人填寫的？）除了申請人簽章欄是申請人自己填
    寫的外，其他的都是我寫的。」「（問：為何不由客戶自己
    填寫，要由你幫客戶填寫？）一般我們的慣例，都會幫客戶
    填寫基本資料後，再由客戶自己簽名。」等語（見原審96年
    3 月16日審理筆錄），足認證人莊小真業已循一般申辦行動
    電話門號之作業程序，核對申請人之基本資料、照片與本人
    是否相符，比對第二證件健保IC卡及抄錄流水編號，確認為
    本人申請無誤後，始行代為填寫行動電話申請書除申請人簽
    章欄以外之部分；而被告於95年3 月16日因本案通緝而遭警
    查獲時所攜帶之身分證，經檢察官核閱、比對，與系爭行動
    電話申請書所黏貼之身分證影本一致，並經檢察官留存影本
    為證（見臺灣高雄地方法院檢察署95年度偵緝字第925 號卷
    第14、15、22頁），顯見94年5 月23日向遠傳電信高雄旗山
    二特約服務中心店員莊小真申辦行動電話門號之人所持用之
    身分證件，與被告於95年3 月16日為警查獲時所持用之身分
    證件，為同一個身分證，是以該證件並未遺失，實堪認定；
    則若非被告本人前往申請系爭門號使用，何能同時持用貼有
    被告照片之身分證與健保IC卡等個人重要之基本證件，憑以
    辦理之？又何能避免承辦人員之質疑？實與情理有悖。況被
    告曾於87年12月15日、91年7 月初因遺失身分證，分別於88
    年2 月26日、91年7 月22日申請補發，本件被告所憑以申請
    系爭行動電話之身分證，則係於92年2 月14日結婚時所換發
    ，迄今並未有所補發或換發，有高雄縣旗山鎮戶政事務所94
    年12月14日旗鎮戶字第0940003227號函附補領國民身分證申
    請書、屏東縣里港鄉戶政事務所95年7 月27日屏里戶字第
    0950000895號函附卷可稽，是被告於檢察官偵查中辯稱：身
    分證曾有不見，但有重新申請證件；身分證曾於93年間遺失
    過等語（見臺灣高雄地方法院檢察署95年度偵緝字第925 號
    卷第15、20頁），顯係為脫免刑責，臨訟編撰之詞，不足採
    信，，此外復有遠傳電信0000000000號行動電話申請書、中
    國信託自動櫃員機交易明細單、台新國際商業銀行自動付款
    機客戶交易明細單、高雄縣旗山鎮戶政事務所94年12月14日
    旗鎮戶字第0940003227號函附補領國民身分證申請書、屏東
    縣里港鄉戶政事務所95年7 月27日屏里戶字第0950000895號
    函附卷可稽。
  (二)至系爭行動電話申請書申請簽章欄之「乙○○」之簽名，是
    否為被告所為，經原審依職權收集被告平日所填具之各行動
    電話申請書、金融機構開戶申請書等文件，送請法務部調查
    局供比對，鑑定結果二者簽名筆劃特徵不同，有該局96年2
    月2 日調科貳字第09600051440 號鑑定通知書在卷為憑；然
    查系爭行動電話申請書除申請人簽章欄外，均為承辦人員莊
    小真所代填，業據莊小真於原審審理時證述無訛（見原審96
    年3 月16日審判筆錄第4 頁），是系爭文件中可供比對之字
    跡僅有「乙○○」3 個字，倘被告申請系爭行動電話門號確
    有幫助他人犯罪之不確定犯意，則其於撰寫該欄位時，稍加
    變更原來簽名之方式，諸如更改筆順、或變異字體之大小、
    長短等方式，極易寫出與平時簽名不一致之字跡，自非難事
    ，亦與常理無違，自難以此據為被告有利之認定。
  (三)綜上所述，本件事證明確，被告之犯行堪以認定。
三、按刑法關於犯罪之故意，係採希望主義，於直接故意，須行
    為人對於構成犯罪之事實，具備明知及有意使其發生之兩個
    要件；於間接故意，須行為人對於構成犯罪之事實，具備預
    見其發生及其發生不違背行為人本意之兩個要件（最高法院
    22年上字第4229號判例參照）。市內電話、行動電話門號僅
    係供使用人作為一般聯絡之工具，本身並無經濟或交易之價
    值。且一般人在正常情況下，均得自行向市內電話或行動電
    話業者申請市內電話號碼或行動電話門號使用，並無特定身
    分之限制。苟非意在將該電話號碼作為犯罪之不法目的或掩
    飾真實身分，實無蒐集以他人名義所申辦電話號碼之必要。
    是被告乙○○對於蒐集其系爭行動電話門號之人，將用以作
    為詐欺之不法目的使用，顯然預見其發生，且對該人實際利
    用前開電話號碼作為詐欺使用結果之發生，亦不違背其本意
    。次按刑法上之幫助犯，係指以幫助之意思，對於正犯資以
    助力，而未參與實施犯罪之行為者而言，最高法院49年台上
    字第77號判例著有明文可資參考。又連續幫助與幫助連續為
    不同之犯罪態樣，如基於概括犯意，多次幫助他人犯罪，為
    連續幫助，該幫助者有多次犯罪行為；如以一幫助行為，幫
    助他人連續犯罪，則為幫助連續，就幫助犯而言，僅有一次
    犯罪行為。本案之正犯為不詳姓名年籍之人，其先後向被害
    人詐騙財物，時間緊接，手法相同，顯係基於概括之犯意為
    之，為連續犯，正犯所為係犯修正前刑法第56條、第339 條
    第1項之連續詐欺取財罪，是核被告所為，係犯刑法第30 條
    第1 項前段、修正前刑法第339 條第1 項之幫助連續詐欺取
    財罪。又被告以幫助他人詐欺取財之意思，參與犯罪構成要
    件以外之行為，為幫助犯，應依刑法第30條第2 項之規定，
    按正犯之刑減輕之。被害人蔡哲楠被詐欺部分之犯罪事實雖
    未經公訴人起訴，惟此部分與起訴部分有裁判上一罪關係，
    本院自得併予審理。
四、原審對被告予以論罪科刑，固非無見；惟查：(一)原審對被害
    人蔡哲楠被詐欺部分之犯罪事實未及併予審理，尚有未洽。
    (二)又本件被告犯罪行為時間在中華民國96年4 月24日以前，
      所犯經核符合中華民國96年罪犯減刑條例第2 條第1 項規
      定，應依同條條第2 條第1 項第3 款、第7 條規定減其宣
      告刑2 分之1 ，原判決未及適用該條例之規定，減輕其刑
      ，亦有未當；檢察官上訴指摘原判決不當，非無理由，應
      由本院予以撤銷改判；審酌被告隨意交付上開行動電話門
      號供他人非法使用，不僅助長社會犯罪風氣，更導致真正
      犯罪者逍遙法外，其行為殊屬不當，且犯後猶匿詞矯飾，
      難認已有悔悟之意，惟念及被告本身並未實際參與本件詐
      欺取財之犯行，責難性較小等一切情狀，量處如主文第2
      項所示之刑，又被告犯罪行為時間在中華民國96年4 月24
      日以前，所犯經核符合中華民國96年罪犯減刑條例第2 條
      第1 項規定，應依同條例第2 條第1 項第3 款、第7 條規
      定減其宣告刑2 分之1 。又被告於犯罪時之刑法第41條第
      1 項前段規定：「犯最重本刑為5 年以下有期徒刑以下之
      刑之罪，而受6 個月以下有期徒刑或拘役之宣告，因身體
      、教育、職業、家庭之關係或其他正當事由，執行顯有困
      難者，得以1 元以上3 元以下折算1 日，易科罰金。」，
      被告行為時之易科罰金折算標準，修正前罰金罰鍰提高標
      準條例第2 條前段（現已刪除）規定，就其原定數額提高
      為100 倍折算1 日，則本件被告行為時之易科罰金折算標
      準，應以銀元300 元折算1 日，經折算為新臺幣後，應以
      新臺幣900 元折算1 日。惟95年7 月1 日修正公布施行之
      刑法第41條第1 項前段則規定：「犯最重本刑為5 年以下
      有期徒刑以下之刑之罪，而受6 個月以下有期徒刑或拘役
      之宣告者，得以新臺幣1000元、2000元或3000元折算1 日
      ，易科罰金。」，比較修正前後之易科罰金折算標準，以
      95 年7月1 日修正公布施行前之規定，較有利於被告，則
      應依刑法第2 條第1 項前段，適用修正前刑法第41條第1
      項前段規定，定其折算標準。
據上論斷，應依刑事訴訟法第369條第1項前段、第364條、第299
條第1項前段，刑法第2條第1項前段、第339條第1項、第30條、
修正前刑法第41條第1項前段，刑法施行法第1條之1、中華民國
96年罪犯減刑條例第2條第1項第3款、第7條、第9條、修正前罰
金罰鍰提高標準條例第2條，現行法規所定貨幣單位折算新臺幣
條例第2條，判決如主文。
本案經檢察官彭南雄到庭執行職務。
中　　華　　民　　國　　96　　年　　7 　　月　 17　　日
附錄本判決論罪科刑法條：
                  刑事第七庭    審判長法  官  莊飛宗
                                      法  官  邱明弘
                                      法  官  黃憲文
以上正本證明與原本無異。
不得上訴
中　　華　　民　　國　　96　　年　　7 　　月　 17　　日
　　　　　　　　　　　　　　　　　　　書記官  施耀程
中華民國刑法第30條：
幫助他人實行犯罪行為者，為幫助犯。雖他人不知幫助之情者，
亦同。
幫助犯之處罰，得按正犯之刑減輕之。
中華民國刑法第339條：
意圖為自己或第三人不法之所有，以詐術使人將本人或第三人之
物交付者，處5 年以下有期徒刑、拘役或科或併科1 千元以下罰
金。
以前項方法得財產上不法之利益或使第三人得之者，亦同。
前二項之未遂犯罰之。
